【裁判字號】    95,簡上,107
【裁判日期】    950920
【裁判案由】    賭博
【裁判全文】
臺灣基隆地方法院刑事判決             95年度簡上字第107號
上  訴  人
即  被  告  乙○○
上列上訴人即被告因賭博案件，不服本院基隆簡易庭95年度瑞簡
字第17號，中華民國95年6 月30日第一審簡易判決（原聲請簡易
判決處刑案號：臺灣基隆地方法院檢察署95年度速偵字第114 號
）提起上訴，本院管轄之第二審合議庭判決如下：
    主  文
原判決撤銷。
乙○○在公眾得出入之場所賭博財物，處罰金新臺幣萬元，如
易服勞役，以銀元佰元即新臺幣玖佰元折算壹日。
扣案之計算機壹臺、六合彩簽注登記單貳拾肆張、六合彩立柱速
見表、計算簿、統計表各壹本均沒收。
    事  實
一、乙○○係「臺北縣雙溪鄉○○路73號」德馥五金行之實際負
    責人，乃竟因營運不善，而萌生主持「六合彩」簽賭營生之
    念，並自民國92年9 月間之某日起，基於反覆持續賭博財物
    之故意，在上開公眾得出入之德馥五金行內，主持「六合彩
    」與不特定之賭客對賭。其賭博財物之方法如下：由賭客先
    選擇以「二星」或「三星」方式簽注，繼而自行簽選號碼，
    每注並須繳交現金新臺幣（下同）80元以充賭資（無論以「
    二星」或「三星」方式簽注，其賭資均以每注80元計算），
    再由乙○○依據賭客所簽選之「二星」或「三星」號碼，核
    對每週二、每週四、每週六所固定開出之「香港六合彩」號
    碼。賭客倘有簽中，即由乙○○視情形分派5,600 元（二星
    ）或50,000元（三星）不等之彩金予中彩賭客；倘未簽中，
    其先前所繳交之賭資，即統歸由乙○○取得。嗣95年2 月28
    日（星期二之「香港六合彩」開獎日）下午5 時30分，始為
    警在上址搜索查獲，並扣得乙○○所有，供主持「六合彩」
    所用之計算機1 臺、六合彩簽注登記單24張及六合彩立柱速
    見表、計算簿、統計表各1 本。
二、案經臺北縣政府警察局瑞芳分局移送臺灣基隆地方法院檢察
    署檢察官聲請本院以簡易判決處刑。
    理  由
一、證據能力
  (一)本案偵審卷證，俱無「被告以外之人」於「審判外」之言詞
    或書面陳述，是本院自亦毋庸贅論其證據能力之有無（刑事
    訴訟法第一百五十九條以下規定參照）；至「被告以外之人
    」於本院「審理時」之言詞陳述，因已踐行合法調查程序，
    是其證據能力當無可疑，爰亦不再就此贅為闡述。合先指明
    。
  (二)關於被告於警詢及偵訊之自白
    查被告於本院審理時，固曾抗辯略稱：伊於警詢暨檢察官偵
    訊時之自白，實乃肇因於員警即執行本起搜索之連燦榮、黃
    亮碩，藉押解「車程」未錄音之機會，誘之以「倘自認六合
    彩組頭就會沒事」云云（本院準備程序筆錄第3 頁、第5 頁
    、第6 頁、第7 頁）。稽其語意，被告顯係就警詢、偵訊自
    白內容之「真實性」暨「任意性」有所爭執。惟按被告自白
    是否具備證據能力，祇以該項自白是否出於供述者之真意而
    定；即被告自白是否出於「任意」，屬「證據能力」層次之
    問題，應最優先於犯罪事實而為調查，至被告自白是否「真
    實」，則屬「證明力」層次之問題，為免法院過早產生先入
    為主之成見，法律業已明定非俟有關犯罪事實之其他證據均
    已調查完畢，不得先行調查（刑事訴訟法第一百六十一條之
    三規定參照）。蓋「證據能力」所強調者，實為其作為認定
    被告犯罪證據之資格，此與其內容究否足以證明被告犯罪之
    「證明力」（即所自白之內容究否與事實相符），尚有層次
    上之差別，不容混為一談。準此以言，有關被告自白「證據
    能力」所應審究者，當亦僅止於其自白內容，究否確係出於
    供述者即被告真意之違反（即其「任意性」之未備），反面
    言之，即被告自白究否係「取供者」藉強暴、脅迫、利誘、
    詐欺、疲勞訊問、違法羈押或其他不正方法所取得（即其「
    信用性」之未備）。經查：
  1.本院為明瞭被告抗辯所指，曾傳訊證人連燦榮、黃亮碩到庭
    說明，乃其結果，俱未見被告抗辯之「員警藉押解車程未錄
    音之機會，誘之以『倘自認六合彩組頭就會沒事』」等種種
    情節，觀之證人連燦榮即瑞芳分局之偵查隊員證稱略以：「
    搜索扣押完畢後，在將被告帶返警局製作筆錄的車程中，我
    與被告並無對話，警詢筆錄所載內容，亦係出於被告的自由
    陳述，且其中關此經營六合彩對賭之起迄時間、對賭中彩之
    依據及其對賭之方式等等內容，亦係出於被告的主動敘述，
    而非肇因於我們警方的設問誘導」（本院審判筆錄第5 頁、
    第6 頁）等語；證人黃亮碩即瑞芳分局之偵查隊員結證略稱
    ：「搜索扣押完畢後，我方旋偕同被告返回分局製作筆錄（
    我負責駕駛，小隊長坐副駕駛座，被告坐在我後方，證人連
    燦榮坐在被告旁邊），車行途中，因被告曾詢以『這會不會
    判很重』，我遂回稱『不是很重的罪』，但我並無教導或勸
    導被告認罪行止，且礙於時間緊迫（一方面趕著回警局製作
    筆錄，一方面趕著將被告暨相關卷證併送檢方），車行途中
    亦鮮少有人對話攀談；其間，縱有寥寥數語，亦無非係被告
    一再陳稱『因為生意不好才會經營六合彩』等類此言詞；嗣
    車抵警局，我便開始與證人連燦榮為被告製作筆錄（由我負
    責詢問，證人連燦榮則負責繕記），且關此筆錄所載內容，
    亦確係出於被告當日之自由陳述，我並無暗示、脅迫或教導
    被告應坦承犯罪或類此之言行舉止」（本院審判筆錄第8 頁
    、第9 頁）等語自明。
  2.茲被告固又空言諉稱證人連燦榮、黃亮碩所證不實云云，惟
    查，被告於警詢筆錄製作完畢後，經員警解送至臺灣基隆地
    方法院檢察署，由檢察官在訊問前，依刑事訴訟法第九十五
    條規定，告以「一犯罪嫌疑及所犯所有罪名為『賭博』。二
    得保持緘默，無須違背自己之意思而為陳述。三得選任辯護
    人。四得請求調查有利之證據。」等權利事項，而「已明知
    」，或「可得而知」主持六合彩絕無可能獲致不起訴處分或
    無罪判決以後，猶對檢察官堅稱略以：「伊在上址主持『六
    合彩』與賭客對賭之時間，係自92年9 月間之某日起，至本
    案為警搜索查獲之95年2 月28日（星期二之香港六合彩開獎
    日）下午5 時30分時止；又伊與賭客對賭方式，概係先由賭
    客選擇以『二星』或『三星』方式簽注，並繳交每注80元之
    賭資，再由伊按照賭客所簽選之『二星』或『三星』號碼，
    核對每週二、每週四、每週六所固定開出之『香港六合彩』
    號碼，倘有簽中，即由伊分派5,600 元（二星）或50,000元
    （三星）不等之彩金予中彩賭客，倘未簽中，賭客所繳賭資
    即統歸伊個人取得。」此除有95年2 月28日檢察官偵訊筆錄
    在卷可考（偵卷第39-40 頁），並曾經本院提示予被告確認
    無誤（本院準備程序筆錄第2 頁）。然自常理以言，被告既
    稱遭員警利誘在先，即其係誤認坦承犯罪反而有助於一己之
    免責，始於警詢中，為如筆錄所載之不利內容陳述，則其當
    無在「已明知」，或「可得而知」主持六合彩絕無可能獲致
    不起訴處分或無罪判決以後，猶甘於按諸警詢筆錄所載內容
    照本宣科！此對照被告於本院審理時，猶知抗辯員警利誘等
    情節自明。乃經遍核被告於檢察官偵訊時之所陳內容，除上
    揭與主持六合持有關之涉案情節，即未見其他涉及「員警利
    誘」之片言隻語，此亦有上開偵訊筆錄在卷可稽，並經本院
    當庭與被告確認無訛（本院準備程序筆錄第3 頁）；兼以觀
    諸上開偵訊筆錄之所載，亦堪認被告於檢察官偵訊結束以前
    ，詢以「是否願意接受簡易判決處刑？」猶曾明確答稱「願
    意。」則其遲至本院審理時，始翻異前詞之動機、目的究竟
    何在？又所指員警利誘云云究否屬實？自客觀以言，無一不
    足堪啟人疑竇，遑論執其空泛辯詞，質疑證人連燦榮、黃亮
    碩之到庭所證。
  3.再者，徵諸警詢筆錄之所載，亦足見被告經員警詢以「警方
    在所查扣帳冊內有一筆金額記載約新臺幣伍佰萬元左右，該
    筆金額是做何用途？是不是用來記載六合彩賭博用？」猶曾
    據理反駁稱「是我先生玩股票時，進出股票市場所登記用的
    。不是記載六合彩賭博用的。」（偵卷第10頁）惟被告既抗
    辯遭員警利誘在先，則無論警詢筆錄製作當時，員警提問內
    容如何，衡諸被告當時所受之心理強制，為求脫免一己罪責
    ，理應祇知一味附和！乃觀其斯時行止，顯見，被告身為「
    供述者」之地位，相較於本案「取供者」即員警而言，實未
    更形卑微而立於不對等之劣勢，即被告主觀上，並無「不問
    緣由即一味屈從附和」之心態。設被告果經員警利誘並因而
    產生心理強制在先，則其斯時反射於外部之客觀言行，竟係
    出言駁斥暨據理力爭者，實亦令人匪思。據此情節合理反推
    ，被告辯稱遭員警利誘云云之不實，當已堪可認定。
  4.綜上，因認被告抗辯曾遭員警利誘暨其自自「任意性」之未
    備，均無足取。兼以本院自形式上觀察被告於警詢、偵訊之
    歷次自白，姑不論被告抗辯所指之員警利誘洵無可取，概未
    見有何「供述者」之「任意性」違反，或「取供者」之「信
    用性」未備等應排除其證據適格地位之情事，因認其「任意
    性」及「信用性」均已足供擔保，即認為被告自白有證據能
    力，為本案之適格證據（即得為證據之適格能力），而得作
    為本案審判之依據（惟自白「證明力」之具備，則須具備刑
    事訴訟法第一百五十六條第二項後段所指之「真實性」；且
    依同條第一項規定，被告自白尚不得作為有罪判決之唯一證
    據）。
  (三)關於95年2 月28日搜索扣案之相關證物
    扣案之計算機、傳真機各1 臺、六合彩簽注登記單24張及帳
    本、六合彩立柱速見表、計算簿、統計表各1 本，係員警自
    95年2 月28日下午4 時55分起，至下午5 時30分止（尚未「
    日沒」，有本院卷附之日出日沒時刻表可稽），持本院95年
    2 月27日95年度聲搜字第174 號搜索票，在「臺北縣雙溪鄉
    ○○路73號」之德馥五金行內搜索查獲，此業據本院職權調
    取95年度聲搜字第174 號搜索案卷核閱無訛，並有上開搜索
    票（偵卷第13頁）、臺北縣政府警察局搜索扣押筆錄（偵卷
    第14-17 頁）各1 份在卷可佐。茲被告雖否認於搜索當時曾
    經在場（惟其辯解，尚無可採，詳見後述），然因被告究否
    在場乙節，核與本案搜索程序之適法與否，尚屬渺不相涉；
    兼以自形式觀察本案搜索程序，其過程亦核無瑕疵可指，因
    認本案搜索之執行，於法無違，且本於上開合法搜索而查扣
    之計算機、傳真機各1 臺、六合彩簽注登記單24張及帳本、
    六合彩立柱速見表、計算簿、統計表各1 本，當亦具備證據
    能力，而得作為本案審判之證據資料。
二、事實認定：
    訊之上訴人即被告乙○○矢口否認有何經營六合彩簽賭之事
    實，辯稱：扣案之六合彩簽注登記單24張，實乃員警在上址
    垃圾桶內撿拾查扣，扣案之六合彩立柱速見表1 本，則係伊
    預備送往慈濟之回收紙本，扣案之計算機1 臺，為伊平日營
    生使用，扣案之統計表、計算簿各1 本，則或係供伊平日簽
    注（臺灣樂透彩）抓牌，或係供伊平日送貨簽帳使用，而均
    與起訴事實無涉。即伊既非六合彩組頭，亦不曾在上址主持
    「六合彩」與不特定賭客對賭，且員警到場搜索之時，伊亦
    未在場。至伊於警詢暨檢察官偵訊時，雖曾為對己不利內容
    之陳述，然此實乃肇因於為伊製作警詢筆錄之員警（即證人
    連燦榮、黃亮碩），曾藉「車程」未錄音之機會，預先誘以
    「倘伊自認六合彩組頭就會沒事」（本院準備程序筆錄第3
    頁、第4 頁、第5-6 頁、第7 頁）云云。經查：
  (一)扣案之計算機、傳真機各1 臺、六合彩簽注登記單24張及帳
    本、六合彩立柱速見表、計算簿、統計表各1 本，係員警自
    95年2 月28日下午4 時55分起，至下午5 時30分止（尚未「
    日沒」，有本院卷附之日出日沒時刻表可稽），持本院95年
    2 月27日95年度聲搜字第174 號搜索票，在「臺北縣雙溪鄉
    ○○路73號」之德馥五金行內搜索查獲，業據被告於警詢暨
    偵訊時坦承在卷（被告警詢筆錄，偵卷第8-10頁；被告偵訊
    筆錄，偵卷第39-40 頁），並有本院95年度聲搜字第174 號
    搜索票暨搜索扣押筆錄各1 份在卷可佐（偵卷第13-17 頁）
    。而被告確係上開搜索地點即「臺北縣雙溪鄉○○路73號」
    德馥五金行之實際負責人，此亦為被告所不否認。
  (二)茲被告雖否認曾於搜索之時在場，然徵諸卷附搜索扣押筆錄
    暨扣押物品目錄清冊所載，在在均查有被告用以認證之「簽
    名捺印」。此不特有上開搜索扣押筆錄暨扣押物品目錄清冊
    在卷可考（偵卷第14-17 頁），並經本院當庭與被告確認屬
    實（本院準備程序筆錄第2 頁）。設倘被告辯稱不在現場云
    云屬實，則其何以竟反在搜索扣押筆錄暨扣押物品目錄清冊
    上「簽名捺印」，藉此表示認證其全程在場及扣案物品概係
    員警在搜索地點查獲無誤之意？又被告固另辯稱：經伊事後
    查詢，扣案之六合彩簽注登記單24張，實乃「不知姓名年籍
    的太太拿來店裡丟的」云云，惟查，被告不特曾在上開搜索
    扣押筆錄暨扣押物品目錄清冊「簽名捺印」，並曾於警詢暨
    偵訊中陳稱：扣案物品，包括上開六合彩簽注登記單24張，
    概屬其本人所有（偵卷第9 頁、第39-40 頁）等語，暨在偵
    卷第18-28 頁所粘附之六合彩簽注登記單24張「簽名捺印」
    ，用以表示認證該六合彩簽注登記單之權屬及其搜索查獲過
    程之無偽。是果上開六合彩簽注登記單24張確與被告毫無關
    聯，則被告何以竟於警詢及偵訊中，為上揭相反之表示，並
    同時「簽名捺印」藉以表示認證？況且，被告既稱上開六合
    彩簽注登記單係「『不知姓名年籍』的太太拿來丟的」，顯
    見，被告與所指「太太」應不相識，彼此亦無交情可言，乃
    該名「太太」竟將垃圾攜往被告店內棄置，核其所指情節之
    荒膠，首已極之昭然；兼以本件搜索地點雖係「臺北縣雙溪
    鄉○○路73號」德馥五金行之公眾得出入場所，然衡其商家
    性質，畢竟仍屬私有領域，就令為求營利，不得不允「不特
    定之多數人（包括所指「太太」）」在營業時段任意進出，
    然其必仍限於商品選購乙事，即便與被告相熟之人，亦絕少
    有僅為「棄置垃圾」而任意自出自入者，遑論被告與所指「
    太太」，彼此全無私交之可言；況基於現代社會對於環境衛
    生之要求，公共垃圾桶之設置，實已極為普遍，縱使一時尋
    無所得，然衡諸扣案六合彩簽注登記單所可能占用體積、空
    間之輕微，諒該名「太太」亦不至為求一己或一時之便利，
    即甘冒遭店主嘲諷、斥責之風險，而任意將所指垃圾攜入店
    內棄置！乃被告竟一再宣稱扣案六合彩簽注登記單係「『不
    知姓名年籍』的太太拿來丟的」云云，核其所辯，不特悖離
    情理，並尤足反徵被告之飾詞情虛。
  (三)實則，本案搜索查獲經過，業據證人連燦榮（瑞芳分局偵查
    隊員）結稱：執行搜索當日（95年2 月28日），實即香港六
    合彩之開獎日期；又被告於我們甫抵上址之初，雖曾一度離
    開返回住處，然因隨後又見其再度折返，我們才會尾隨入店
    俾展開搜索，即我們出示搜索票展開搜索之時，被告及被告
    先生均在現場；此外，扣案的六合彩簽注登記單，實係在一
    樓店面辦公室之桌上查獲（本院審判筆錄第3-5 頁）等語；
    及證人黃亮碩（瑞芳分局偵查隊員）證稱：我也是到場參與
    搜索員警；當初，我方接獲秘密證人檢舉之後，曾擇香港六
    合彩開獎日期，2 度前往被告店址附近查探，並曾親眼目睹
    「有很多人去店內，但不是買東西（因為彼等離開該店時，
    均未見有攜帶商品情狀），隔沒2 分鐘，就出來離開」，暨
    親耳聽聞店內「一直有人打電話進來」。我方遂本此勘查結
    果，佐以上開檢舉內容，報請檢察官許可後，聲請法院核發
    95年度聲搜字第174 號搜索票，繼而於95年2 月28日下午4
    時左右，持票抵達現場；斯時，適逢被告從店內騎腳踏車離
    開，因慮及時間尚早，且亦恐被告日後藉口「不在現場」強
    辯「經營六合彩的人不是她」，我方乃先按兵不動，並俟被
    告再度折返，始持票尾隨被告入店暨展開搜索；搜索過程，
    「他店內一直有電話進來，我有接起其中2 通電話，2 通電
    話的對方都是我一接起電話就表示他要簽幾號幾號，我接著
    問你是哪裡，對方可能平常都是與被告聯繫，所以便反問我
    ，被告為何不在，為何是由我接電話，我接著追問他的身分
    ，他就把電話掛掉」，且扣案之計算機1 臺、六合彩簽注登
    記單24張及六合彩立柱速見表、計算簿、統計表各1 本，亦
    均係我方在上址一樓櫃檯辦公桌上、辦公桌抽屜內及辦公桌
    旁之小桌子上搜索查獲，又依我當日在場翻找垃圾桶之所見
    ，上址垃圾桶內，雖查有一般垃圾，然俱無扣案或被告所指
    之六合彩簽注登記單，被告亦曾當場表示我方在上址一樓櫃
    檯附近所查獲之六合彩簽注登記單，概係其持以幫人下注使
    用（本院審判筆錄第6-8 頁、第10頁）等語明確。觀此搜索
    過程，實已足見被告辯稱搜索當時，伊不在現場，且扣案之
    六合彩簽注登記單24張，均係員警在上址垃圾桶內撿拾查扣
    云云；又扣案證物均與六合彩簽賭之事無涉，伊亦未在上址
    主持六合彩簽賭云云，俱非實在。且尤堪據以認定「被告長
    期在『臺北縣雙溪鄉○○路73號』德馥五金行之公眾得出入
    場所，藉主持『六合彩』暨扣案計算機1 臺、六合彩簽注登
    記單24張、六合彩立柱速見表、計算簿、統計表各1 本，與
    不特定賭客對賭」之客觀事實。
  (四)再者，被告係自92年9 月間之某日起，在「臺北縣雙溪鄉○
    ○路73號」德馥五金行之公眾得出入場所，藉主持「六合彩
    」之方式，與不特定之賭客對賭。其賭博財物之方法如下：
    由賭客先選擇以「二星」或「三星」方式簽注，繼而自行簽
    選號碼，每注並須繳交現金80元以充賭資（無論以「二星」
    或「三星」方式簽注，其賭資均以每注80元計算之），再由
    被告依據賭客所簽選之「二星」或「三星」號碼，核對每週
    二、每週四、每週六所固定開出之「香港六合彩」號碼。賭
    客倘有簽中，即由被告視情形分派5,600 元（二星）或50,0
    00元（三星）不等之彩金予中彩賭客；倘未簽中，其先前所
    繳交之賭資，即統歸由被告所有，迄95年2 月28日（星期二
    ；香港六合彩開獎日）下午5 時30分為警查獲時止。業據被
    告於警詢暨偵訊時坦承在卷（被告警詢筆錄，偵卷第8-10頁
    ；被告偵訊筆錄，偵卷第39-40 頁）。而被告上揭警詢、偵
    訊自白「任意性」之具備，復已經本院認定如前（參見前述
    一(二)，於茲不贅）。茲暫且不論被告遲至本院審理時所持辯
    解之洵無可取（參見前述一(二)、二(二)、二(三)，於茲不贅），
    單自被告於警詢、偵訊之自白情節而論，本案不僅另查有扣
    案之計算機1 臺、六合彩簽注登記單24張及六合彩立柱速見
    表、計算簿、統計表各1 本，足可支持其自白內容之真實無
    偽；核其自白所涉情節，亦與證人連燦榮、黃亮碩於搜索當
    日之見聞（參見前述二(三)，於茲不贅）相符。以此與被告不
    符常情之辯解相較，被告於警詢、偵訊時之任意性自白，自
    係更與事實相符；況且，徵諸被告遲至本院審理時所持辯解
    ，實已可見被告並無自陷己罪之動機、目的，且尤可反徵被
    告於警詢、偵訊之自白內容，要非係出於其個人之虛設杜撰
    ，並為本案事實之全部。職此，本院當無僅因被告之事後翻
    異，即捨此顯然已經具備「任意性」暨「真實性」之自白內
    容不採之理。
  (五)綜上勾稽，因認被告於警詢暨偵訊中所為之任意性自白，與
    事實相符，洵堪可採；至被告遲至本院審理時所持所辯，則
    顯與常情乖違，尚無足取。從而，本案事證明確，被告如本
    判決事實欄所載之賭博犯行，堪可認定，應依法論科。
二、論罪科刑：
  (一)核被告所為，係犯刑法第二百六十六條第一項之賭博罪。查
    刑法第二百六十六條第一項之規定（以下均簡稱「本法」）
    本身，無論觀其構成要件，抑其法律效果，固因俱無變動，
    而無法律變更暨新舊法律比較之可言（參見下列【附註】）
    ；惟因刑法第二百六十六條第一項之罰金刑僅規定「（新臺
    幣）一千元以下罰金」，是其最低數額之宣告，即應回歸適
    用刑法第三十三條第五款之總則規定限制。又被告行為後，
    刑法第三十三條第五款所定之罰金刑最低數額，業於94年2
    月2 日修正公布，並自95年7 月1 日開始施行；茲依修正前
    刑法第三十三條第五款「罰金：（銀元）1 元以上。」暨現
    行法規所定貨幣單位折算新臺幣條例第二條所定折算比例而
    為換算，本法之罰金最低額度本應為銀元1 元即新臺幣3 元
    。乃依修正後刑法第三十三條第五款規定，即「罰金：新臺
    幣1,000 元以上，以百元計算之。」本法之罰金最低額度業
    已提高為新臺幣1,000 元。據此而為比較適用，修正後刑法
    第三十三條第五款之規定，顯然較不利於被告，本諸刑法第
    二條第一項所揭櫫之「從舊從輕」原則，本法有關罰金刑之
    宣告，自仍應適用修正前刑法第三十三條第五款規定，以銀
    元1 元即新臺幣3 元為其所得宣告之最低數額（最高法院95
    年度第八次刑事庭會議決議三(一)1.參照）。
    【附註】
    按為呼應刑法第三十三條第五款之修正，刑法施行法第一條
    之一第一項雖規定「中華民國九十四年一月七日刑法修正施
    行後，刑法分則編所定罰金之貨幣單位為新臺幣。」（95年
    6 月14日制定公布，並因配合刑法之修正施行，依刑法施行
    法第十條、第十條之一規定，自95年7 月1 日開始施行）；
    然考量刑法新制施行以後，刑法分則編所定罰金已無「罰金
    罰鍰提高標準條例」及「現行法規所定貨幣單位折算新臺幣
    條例」之適用，為使罰金數額趨於一致，避免新舊法律之比
    較適用，刑法施行法第一條之一第二項遂規定「九十四年一
    月七日刑法修正時，刑法分則編未修正之條文定有罰金者，
    自九十四年一月七日刑法修正施行後，就其所定數額提高為
    三十倍。但七十二年六月二十六日至九十四年一月七日新增
    或修正之條文，就其所定數額提高為三倍。」即在95年6 月
    30日以前，刑法分則編所定罰金之貨幣單位固為銀元，且部
    分條文亦應適用罰金罰鍰提高標準條例第一條前段規定提高
    倍數；且自95年7 月1 日以後，刑法分則編所定罰金之貨幣
    單位則為新臺幣，並應一律依刑法施行法第一條之一第二項
    規定，提高其倍數為三倍或三十倍不等。惟經互為折算結果
    ，無論新制施行前、後，刑法分則編所定罰金數額之內涵實
    無不同；即刑法分則編有關罰金刑之貨幣單位，雖已由「銀
    元」改為「新臺幣」，然法院所得判處之罰金最高數額實並
    無二致，即所涉刑罰之實質內涵俱未變更。是自95年7 月1
    日起，刑法分則編所定條文雖應一律適用刑法施行法第一條
    之一之規定，然此既非法律變更，亦核無新舊法律比較適用
    之問題。
  (二)被告前後多次經營「六合彩」與不特定賭客對賭之犯行，均
    時間密接，且依社會通念，復足可認為係基於一個意思決定
    所為之具有反覆性及延續性之行為，乃學理上所稱之「集合
    犯」，應僅成立一罪。按刑事法若干犯罪行為態樣，本質上
    原具有反覆、延續實行之特徵，立法時既予特別歸類，定為
    犯罪構成要件之行為要素，則行為人基於概括之犯意，在密
    切接近之一定時、地持續實行之複次行為，倘依社會通念，
    於客觀上認為符合一個反覆、延續性之行為觀念者，於刑法
    評價上，即應僅成立一罪。學理上所稱「集合犯」之職業性
    、營業性或收集性等具有重複特質之犯罪均屬之，例如經營
    、從事業務、收集、販賣、製造、散布等行為概念者是（最
    高法院95年度臺上字第1079號判決意旨參照）。查賭博罪名
    之成立，必行為人有以財物進行偶然勝負之心態，即其參與
    者雙方，皆存有偶然不確定之射倖性；因之，行為人亦每因
    心存僥倖而反覆實施，即其行為本身，顯然具有反覆性及延
    續性之特徵；準此，「持續多次賭博」應屬此類犯罪之常態
    ，倘認此為數行為，並對之為數罪評價，則恐與刑罰之過度
    評價禁止原則相悖，並有違憲法所揭櫫之比例原則。從而，
    於刑法評價上，「持續多次賭博」，就令伴隨有多次輸贏，
    抑其參與人數隨時變動，仍應僅成立「集合犯」之實質一罪
    ，而不生95年7 月1 日修正施行前之刑法第五十六條連續犯
    之問題。聲請簡易判決處刑意旨雖認本案有連續犯規定之適
    用，然本院尚不受其法律見解拘束；又本院既認本案所涉之
    「持續多次賭博」行為，乃「集合犯」之實質一罪，而與舊
    法時期連續犯之規定渺不相涉，則本案自亦不因舊刑法第五
    十六條規定業經修正刪除，而衍生相關新舊法律比較適用之
    問題。特此指明。
  (三)聲請簡易判決處刑意旨雖認被告如本判決犯罪事實欄所載之
    行為，併係犯刑法第二百六十八條之意圖營利供給賭博場所
    暨聚眾賭博罪名云云；然按刑法第二百六十八條之圖利供給
    賭博場所或聚眾賭博罪，必以行為人主觀上兼具「供給賭博
    場所或聚眾賭博之故意」暨「恃此營利之意圖」，始足當之
    ；是倘有一欠缺，除按其具體情節論以他罪，即無成立刑法
    第二百六十八條罪名之餘地。茲本案被告固係藉上址供自己
    與不特定之賭客賭博財物，惟其並無因自己提供賭博場所或
    聚眾賭博而向簽賭賭客「抽頭營利」之客觀行為；換言之，
    被告在本案之客觀行為，雖已足可表彰其係為與不特定賭客
    以偶然事實定其勝負並據以得失財物之主觀心態（即對賭之
    故意），並已足可認定被告主觀上應有「供給賭博場所或聚
    眾賭博之認知及意欲」，然則，上開客觀事實並無從顯現或
    表徵「被告恃『提供賭博場所』或『聚眾』以資營利之主觀
    意圖」（即被告並未因自己「提供賭博場所」或「聚眾」之
    行為，而向造訪賭客收取任何對價），是聲請意旨稱被告如
    本判決犯罪事實欄所載之行為，係意圖營利供給賭博場所暨
    聚眾賭博云云，本院自難認同；惟其聲請處刑意旨既認此部
    分與業經起訴並經本院認定有罪之部分，有想像競合犯之裁
    判上一罪關係，爰不就此另為無罪之諭知。
  (四)原審據以論罪科刑，固非無見，惟查：(甲)本案被告雖係藉上
    址供自己與不特定之賭客賭博財物，然其並無因自己提供賭
    博場所或聚眾賭博而向簽賭賭客「抽頭營利」之客觀行為，
    詳如前述，是原審逕依聲請簡易判決處刑意旨，以被告併觸
    犯刑法第二百六十八條據以論罪科刑，核其見解，尚有誤會
    ；(乙)扣案之六合彩簽注登記單，總計24張（附於偵卷第18-2
    8 頁），且係當場賭博之器具，不問屬於犯人與否，均應依
    刑法第二百六十六條第二項規定，宣告沒收（參見後述）；
    又扣案之傳真機1 臺及帳冊1 本，或非被告所有，或非供本
    案犯罪所用（均參見後述），乃原審除誤算扣案六合彩簽注
    登記單之數量，併誤引刑法第三十八條第一項第二款為其沒
    收依據，且因誤認上開傳真機1 臺及帳冊1 本，亦係被告所
    有供本案犯罪之所用，而併依刑法第三十八條第一項第二款
    規定，對之為沒收諭知，核此認事用法，當亦有所疏誤。茲
    被告否認涉犯賭博罪名提起上訴，固無理由，惟被告否認涉
    犯意圖營利供給賭博場所暨聚眾賭博而提起上訴，則有理由
    ，兼以原判決亦查有如前所述可議之處，則其自亦無可維持
    ，並應由本院予以撤銷改判。
  (五)本院審酌被告主持「六合彩」與不特定之賭客對賭，獲利不
    少，嚴重影響社會善良風氣，兼以被告推諉己過之犯後態度
    及其犯罪之動機、目的、手段等一切情狀，量處如主文所示
    之刑。
  (六)按易刑處分，即易科罰金之折算標準、易服勞役之折算標準
    及期限，於新法施行後，固應為新舊法律之比較適用（最高
    法院95年度第八次刑事庭會議決議三(二)參照）；且依修正前
    刑法第四十二條第二項前段規定：「易服勞役，以一元以上
    ，三元以下折算一日」，暨修正前罰金罰鍰提高標準條例第
    二條前段規定（業因配合刑法修正而經公告刪除）：「依刑
    法第四十一條易科罰金或第四十二條第二項易服勞役者，均
    就其原定數額提高為一百倍折算一日」，被告行為時之易服
    勞役折算標準，本應以銀元300 元折算1 日，經以現行法規
    所定貨幣單位折算新臺幣條例第二條規定之折算比例，換算
    其單位幣值為新臺幣，即應以新臺幣900 元折算1 日。較之
    95年7 月1 日修正施行之刑法第四十二條第三項前段規定：
    「易服勞役以新臺幣一千元、二千元或三千元折算一日」，
    修正後之折算標準本應較有利於被告。惟查，按諸法律不宜
    割裂而為適用之精神，本案倘依「修正後」刑法第四十二條
    第三項前段定其易服勞役之折算標準，即應一體適用「修正
    後」刑法第三十三條第五款之規定，而不得再依「修正前」
    刑法第三十三條第五款定其罰金刑之法定最低數額；然所謂
    之易服勞役，不過是為免「無資力」者脫免刑罰之替代性處
    罰，即經判處罰金確定者，未必皆有易服勞役之需要。是倘
    僅因「修正後」刑法第四十二條第三項前段之易服勞役折算
    標準較為有利，即一體適用「修正後」之法律規定，並依「
    修正後」刑法第三十三條第五款決定本件罰金刑之法定最低
    數額，不僅行為人事實上可能無從享受到新舊法律比較適用
    之利益（因行為人可能根本無易服勞役規定之適用），且無
    異是剝奪行為人可能受「低於」新臺幣一千元罰金刑宣告之
    機會，而顯然悖離刑法第二條第一項所揭櫫之「從舊從輕」
    原則。準此，參諸新舊法比較應就罪刑有關共犯、未遂犯、
    想像競合犯、牽連犯、連續犯、結合犯，以及累犯加重、自
    首減輕暨其他法定加減原因與加減例等一切情形，綜其全部
    罪刑之結果而為比較，並一體適用最有利於行為人法律處斷
    之法理（最高法院95年度第八次刑事庭會議決議一(四)參照）
    ，本案自仍應適用修正前刑法第四十二條第二項前段暨修正
    前罰金罰鍰提高標準條例第二條之規定，諭知如主文所示之
    易服勞役折算標準。
  (七)扣案之六合彩簽注登記單，總計24張，業經員警於檢送卷證
    時，併粘貼於偵卷第18-28 頁；至搜索暨扣押物品目錄清冊
    所繕記之「23張」數量，不過是員警之一時筆誤。此業經證
    人黃亮碩證述明確（本院審判筆錄第10頁），並有偵卷第18
    -28 頁所粘附之六合彩簽注登記單可考，核屬當場賭博之器
    具，不問屬於犯人與否，均應依刑法第二百六十六條第二項
    規定宣告沒收；至扣案之計算機1 臺、六合彩立柱速見表、
    計算簿、統計表各1 本，均屬被告所有，供本案犯罪之所用
    ，亦據被告於警詢暨偵訊中自陳無誤，爰依刑法第三十八條
    第一項第二款規定，併予宣告沒收。扣案之傳真機1 臺，除
    並非係在「被告用以與不特定賭客簽賭」之「搜索地點一樓
    櫃檯辦公桌上、辦公桌抽屜內及辦公桌旁之小桌子上」查獲
    ，95年2 月28日之「香港六合彩」開獎當日（星期二），亦
    核無經插電使用之跡象，此亦據證人黃亮碩結證無誤（本院
    審判筆錄第8 頁），並據被告指明在卷。因認雖屬被告所有
    ，然尚非被告供本案犯罪之所用；至扣案之帳冊1 本，則係
    被告之夫恃以紀錄股票買賣使用，除有該帳冊所載內容可憑
    ，並經被告敘明無訛。因認既非被告所有，亦非被告供本案
    犯罪之所用。從而，本院自均無從隨案併為沒收之宣告，特
    此指明。
據上論斷，應依刑事訴訟法第四百五十五條之一第一項、第三項
、第三百六十九條第一項前段、第三百六十四條、第二百九十九
條第一項前段，刑法第二條第一項、第二百六十六條第一項、第
二項、第三十八條第一項第二款、修正前刑法第三十三條第五款
、修正前刑法第四十二條第二項，刑法施行法第一條之一，修正
前罰金罰鍰提高標準條例第二條，現行法規所定貨幣單位折算新
臺幣條例第二條，判決如主文。
本案經檢察官甲○○到庭執行職務。
中    華    民    國    95    年    9    月    20    日
                  刑事第三庭審判長法  官  王福康
                                  法  官  齊  潔
                                  法  官  王慧惠
以上正本證明與原本無異。
本件判決不得上訴。
中    華    民    國    95    年    9     月    20    日
                                  書記官  王一芳
附錄論罪法條
刑法第266條第1項
在公共場所或公眾得出入之場所賭博財物者，處 1 千元以下罰金
。但以供人暫時娛樂之物為賭者，不在此限。


司法院資訊處製作；財團法人民間司法改革基金會備份。
